【裁判字號】    91,上易,2262
【裁判日期】    920417
【裁判案由】    傷害等
【裁判全文】
臺灣高等法院臺中分院刑事判決                九十一年度上易字第二二六二號
    上  訴  人  臺灣彰化地方法院檢察署檢察官
    上  訴  人
    即  被  告  乙○○
    被      告  庚○○
    被      告  己○○
    被      告  辛○○
    被      告  許惠琳
    原名丁○○）      住彰化.
    右  四  人
    共      同
    選任辯護人  戊○○
    被      告  壬○○
    被      告  丙○○
右上訴人等因被告等傷害等案件，不服臺灣彰化地方法院九十一年度易字第八二號中
華民國九十一年九月十九日第一審判決（起訴案號：臺灣彰化地方法院檢察署九十年
度偵字第七六八二號），提起上訴，本院判決如左：
    主      文
原判決關於被告乙○○、庚○○、己○○、辛○○、壬○○及許惠琳部分撤銷。
被告乙○○無罪。
庚○○共同傷害人之身體，處有期徒刑陸月，如易科罰金以佰元折算壹日。
己○○共同傷害人之身體，處有期徒刑伍月，如易科罰金以佰元折算壹日。
辛○○共同傷害人之身體，處有期徒刑伍月，如易科罰金以佰元折算壹日。
壬○○共同傷害人之身體，處有期徒刑參月，如易科罰金以參佰元折算壹日。
丁○○以加害生命之事，恐嚇他人致生危害於安全，處拘役貳拾日，如易科罰金以
佰元折算壹日。扣案之水果刀壹支沒收。
其他上訴駁回。
    事      實
一、乙○○係丙○○之兄長，平日即不定期支付丙○○生活費新台幣（下同〕一萬元
    或二萬二不等，並曾向農會告貸三十五萬元供丙○○花用，嗣乙○○因向丙○○
    之女許惠琳購中古車，認許惠琳售價過高，乙○○與丙○○兄弟二人因此事再加
    上以前之金錢債務關係，對丙○○是否須再給付利息予乙○○彼此無法取得共識
    而互有心結。庚○○聞悉上情後對乙○○即有所不滿，民國（下同）九十年七月
    二十日下午五時三十分許，適乙○○駕駛車號ＱＥ─八九七九號自小貨車載運貨
    品沿街叫賣，行至彰化縣彰化市○○里○○路○段五一二巷一二０弄六號庚○○
    住所前，庚○○即夥同其子辛○○、友人壬○○等人共同基於傷害之犯意，趨前
    毆打在車內之乙○○，庚○○之弟己○○聞訊後隨即趕到，也將乙○○拖出車外
    ，與庚○○、辛○○、壬○○等人共同毆打乙○○，致使乙○○臉部有撕裂傷及
    瘀傷、後腦勺血腫、腹部鈍挫傷致小腸破裂及上腸系膜動脈破裂等傷害，其間，
    乙○○在車上時為求自衛起見，曾持車內之螺絲起子加以抵抗，於混亂中擊中庚○○，致庚○○右耳後顏頰及頸部受有創裂傷。嗣警員趕至現場，將乙○○送彰
    化縣彰化基督教醫院救治，詎於乙○○住院之翌日，即九十年七月二十一日，乙○○因手術身體虛弱仍在上開醫院六五六號病房休養，丙○○之女許惠琳因認此
    事係因自己賣車所致，對其伯父即乙○○亦心有不服，為讓乙○○與她個人解決
    即可，不要牽涉其父及舅舅等人之緣故，竟於當天中午十二時三十分許，持其所
    有之水果刀一支至該病房內，並自刀套抽出刀子來，指向仍躺在病床上之乙○○
    ，並要乙○○起床找她解決，而以此舉止動作恐嚇，使乙○○心生畏懼，致生危
    害於安全。此時，乙○○家人盧素珍及鄰床之人呼喊，該院護士始前來處理。
二、案經被害人乙○○、庚○○訴請彰化縣警察局彰化分局報告偵辦臺灣彰化地方法
    院檢察署檢察官偵查起訴。
    理      由
一、訊據被告乙○○、庚○○、辛○○、己○○、丁○○均矢口否認涉有右揭犯行。
    被告乙○○辯稱伊並未持螺絲起子傷害庚○○；被告庚○○辯稱伊係出於自衛方
    出手；被告辛○○辯稱伊見父親庚○○被毆，才出手毆打乙○○；被告己○○辯
    稱伊只問乙○○，何以毆打庚○○而已；被告壬○○稱伊係救乙○○，伊與庚○○、己○○等人平日素無交情，不可能與他們共同毆打乙○○云云，被告丁○○
    辯稱伊有把出水果刀，但未恐嚇云云。但查：右揭庚○○、辛○○、己○○與壬○○如何對被害人乙○○共同施以暴力毆打之經過，業據被害人乙○○迭於警訊
    、偵查及原審、本院指訴綦詳，復有診斷證明書一紙在卷可憑，觀之被害人乙○○所受傷勢為：臉部撕裂傷及瘀傷、後腦勺血腫、腹部鈍挫傷致小腸破裂及上腸
    系膜動脈破裂，此有財團法人彰化基督教醫院診斷書一紙附卷足參，依其傷勢遍
    布臉部、後腦、腹部等處，傷勢又深及小腸、上腸系膜動脤破裂，顯非庚○○一
    人所造成，而係受多人共同施以暴力毆打所致，蓋苟如被告庚○○所辯事發當時
    ，係因伊與被告乙○○互看一眼，伊靠近，即遭乙○○拿螺絲起子剌擊，致伊與
    之互毆云云，則被害人乙○○當時既為沿街叫賣雜貨，駛至前開彰南路二段五一
    二巷一二０巷六號近處前，與庚○○又無金錢之往來，衡情當無找庚○○理論或
    討公道之必要，且如被告乙○○預謀此事，又何以隻身前往甚至附載滿車之雜物
    ？被告壬○○於偵查及原審復一致供稱係庚○○先走進乙○○之車子，伊起初誤
    以為庚○○係要去買東西（九十一年度偵字七六八二號卷第三十頁反面、原審卷
    第三十二頁、八十頁）；可見乙○○至該處仍一如往常叫賣雜賣，並無其他之異
    狀，乙○○當時人復在車內，如非遭人挑釁，何至於棄生意於不顧？被告庚○○
    又何能徒手在車內徒手重毆乙○○後腦勺及腹部致腸內之小腸及腸動脈破裂？被
    告己○○又不諱言伊有將乙○○拉下車來（原審卷第三十頁、八十二頁）；被告
    辛○○於原審已坦承有打乙○○無訛（原審卷第一二三頁）；於本院訊以為何參
    加打人？亦稱兒子見父親流血豈能不幫（本院卷第五十頁）；被告壬○○也坦承
    有上車關掉錄音帶，鑰匙係因乙○○要開車撞他，要將他車關掉，不是要搶鑰匙
    （本院卷第一九四頁）；證人即現場警員甲○○已到庭證稱伊到現場時，己○○
    、辛○○、庚○○均在現場，乙○○倒在貨車旁，有抽搐現象，壬○○也有在場
    ，他站在最旁邊（本院卷第一五一頁）；雖被告壬○○於警察前往現場時不在貨
    車旁，但如其未參與毆打乙○○，何以會認乙○○要對他不利，且乙○○既被毆
    打倒地並呈抽搐現象，其傷勢顯然不輕，被告壬○○如為救人，又何須上車關掉
    錄音帶又拔掉車鑰匙？且乙○○車之鑰匙被拔取後，即遭庚○○、辛○○等人毆
    打，由前開事證及乙○○之指述、身體所受之傷勢等情綜觀，足見被告己○○、
    壬○○、辛○○等人亦有參與毆打，被告己○○、辛○○及壬○○空言辯解無非
    事後避重就輕之詞，不足採信。至於被告許惠琳部分，雖其否認有何恐嚇犯行，
    但查被告許惠琳於原審已坦稱伊去看乙○○時有帶水果，伊帶刀係因伊覺得不滿
    ，乙○○為了中古車找伊父親，並有自刀套拿刀出來（原審卷第八十頁）；證人
    盧素珍又到庭證稱當時許惠琳有帶一支水果刀來，說此事牽涉到伊父親及舅舅，
    並將刀拔出，又說她很不服，後來刀子被伊兒子搶下等情無訛（原審卷第一０一
    頁）；被告許惠琳雖一再供稱伊當時係要乙○○殺伊之意思，故而拿刀云云，然
    被告乙○○當時已因傷重住院手術，其身心之情況亟待休養復原，自不可能再有
    餘力對被告許惠琳為如何舉動，更不宜再受剌激，且如何保持安靜，使病人充分
    休息，並獲得足夠之營養，以儘速恢復體力，乃一般人探病之原則與目的，被告
    許惠琳為一成年人，依警訊筆錄所載於案發時擁有高職畢業之學歷，職業商，已
    有相當之智識程度，就此當無不知之情，竟因對其伯父乙○○不滿，即持刀至醫
    院並亮刀，縱其無殺害乙○○之意，但其種種舉措動作，客觀上已達令人心生畏
    懼之程度，並足生危害於乙○○之生命與身體，被告許惠琳復於本院自承伊未帶
    刀至伊舅舅那裡（本院第一一三頁）；足見被告許惠琳內心上亦明知刀械足以令
    人心生畏怖，顯見其內心兼亦有藉此威脅、警示對方之不法認識與犯意至明，此
    外又有水果刀一把扣案足稽，本件被告庚○○、辛○○、己○○、壬○○、丁○○等人罪證明確，犯行洵堪認定。
二、至於被告選任辯護人固又提出許惠琳先生與子○○間之對話錄音帶一捲請求當庭
    播放，並請求訊問乙○○之子許世利云云，但查被告許惠琳拿刀、取刀之種種作
    為，客觀上已足以令人心生畏懼，業如前述，證人子○○復當庭表示許惠琳持刀
    來時伊正如廁不在現場，不知事實之經過如何，所以認為兩邊講的都對，因伊不
    在場等情，業據子○○供證在卷（本院第一五二頁），而一般人面對親戚前來詢
    問，為免傷及和氣，故語多附帶及保留者，衡情亦在所難免，其中證人子○○又
    否認曾目睹案發之經過，是該等錄音帶縱經斟酌充其量亦僅能證明事後許惠琳曾
    與許世利及許惠琳先生與子○○曾有見面及對話而已，對本院前開事實認定不生
    影響，故無再予調查之必要。
三、核被告庚○○、辛○○、己○○及壬○○等所為，各係犯刑法第二百七十七條第
    一項傷害罪。渠四人就前開傷害犯行，彼此間互有犯意聯絡，行為分擔，俱為共
    同正犯。被告許惠琳持刀作勢威嚇之所為，係犯刑法第三百零五條之恐嚇罪。原
    審除壬○○外因之予以論科，並非無見，但原審就(1)不利於被告壬○○未予詳查
    ，僅以警員至現場時，其未站在貨車旁即率為被告壬○○無罪之諭知，並認共犯
    僅被告己○○、庚○○及辛○○三人，其認定事實顯有不符，(2)就被告許惠琳持
    刀至醫院之動機如何，未予敘明，亦有未洽，(3)且許惠琳為一成年人，並受有高
    職以上之教育，明知醫院係病人養病休息之場所，竟持刀潛入醫院，其行為之非
    難性不低，犯後復未向其伯父致歉，取得乙○○之諒解，原審未斟酌及此，遽為
    緩刑之諭知，亦有不當；檢察官上訴意旨以原審關於被告己○○、庚○○、辛○○部分量刑過輕，請求將原判決關於此等被告部分予以撤銷改判，固難謂有理由
    ，但原審就被告庚○○、己○○、壬○○及許惠琳部分之判決，既有前開可議之
    處，自應由本院將此等部分均予以撤銷改判，並審酌被告庚○○、己○○、壬○○及許惠琳素行良好，且庚○○、己○○、辛○○、許惠琳素行與乙○○均為姻
    親關係，此番衝突起因，係因金錢借貸及賣車糾紛而起，但訴諸於暴力、足生影
    響社會之治安，被告許惠琳身為晚輩，不思化解長輩之恩怨，反而持刀相向，在
    行動上不免失之衝動，誠屬不該，被害人乙○○所受傷勢嚴重，危害不輕，量刑
    本不宜太輕（檢察官即以原審量刑過於輕縱，提起上訴），但慮及其等相互間原
    係關係密切之血親或姻親，在親情或血緣（許惠琳）上均難以割離，雙方復乏溝
    通之智慧及橋樑，致彼此之誤會加深，此案後續仍須相當之耐心及智慧、甚至中
    立第三人之居中協調及長期溝通，方能化解雙方之歧見及不滿情緒，如科處重刑
    恐將使彼此之嫌隙更深，並使溝通之門為之阻塞，此終非社會所樂見，及被告庚○○、己○○、辛○○及壬○○、許惠琳犯罪後之態度等一切情狀，各量處如主
    文所示之刑，並諭知易科罰金之折算標準以示懲儆。前開扣案之水果刀一支係被
    告許惠琳所有，並供犯罪所用之物，依法併予宣告沒收。
四、公訴意旨另略以：被告乙○○持車內之螺絲起子反擊，致庚○○左後顏頰及頸部
    因此受有創裂傷，因認被告乙○○犯有刑法第二百七十七條第一項前段傷害罪嫌
    ；另被告丙○○唆使解決庚○○出面解決丙○○與乙○○之債務糾紛，致生前開
    傷害犯行，因認被告丙○○涉有刑法第二百七十七條第一項傷害罪之教唆犯，訊
    之被告乙○○、丙○○均堅決否認有何傷害或教唆傷害之犯行，被告乙○○辯稱
    伊因遭被告庚○○、己○○、辛○○、壬○○聯手毆打，為自保才加以防擊，在
    混亂中不知擊中何人，伊當時係正當防衛等語，被告丙○○亦辯稱伊未教唆傷害
    ，伊與被告乙○○係兄弟，再怎麼樣都不可能叫人打他等語。經查：
  (一)被告乙○○部分：告訴人庚○○雖稱當時係乙○○因丙○○金錢借貸關係，前來
    找伊理論，雙方言語不合故而打架，惟就被告乙○○行兇之經過，初稱被告乙○○持十字起子向其頭部剌過來，伊以手抵擋還是被剌傷云云（參九十年七月二十
    一日警訊筆錄）；倘被告庚○○指述為實在，何以其手臂未見任何瘀腫或剌擊傷
    ？其所謂：案發那天伊下班就看到乙○○在門前，伊說要來算帳，伊要進伊家門
    ，並忽然拿了一個不知道什麼東西，往伊耳朵後腦地方剌，他一直要追伊，伊一
    直跑又摔倒，伊想既然這樣，伊為了保護自己只好和伊打起來（本院卷第一九四
    頁）；不僅與其本身於警訊所稱被告乙○○係往其頭部正面剌來，伊以手抵擋亦
    無法吻合，與共同被告壬○○前開所稱當時庚○○走進乙○○之車子，伊以為庚○○是要買東西也有所不符，被告庚○○之指訴既有矛盾、瑕疵可指，自難採為
    被告乙○○不利之憑證。參以(1)被告乙○○在四人共同施以暴力毆打，(2)又身受
    嚴重傷害，其小腸、腸內動脈並已破裂，被告庚○○之傷勢則只在右後耳近處一
    帶受有創裂傷，在此敵我不均，身負重傷、體力明顯居於下風，已無力招架下，
    被告乙○○持螺絲起子攻擊對方，衡其情節應以自保之成分居多，其供稱係為正
    當防衛而不得不然，堪予採信。再由其行為當時之客觀狀況觀之，亦難謂已逾越
    正當防衛之必要程度，故應阻卻其違法性。原審未就被告庚○○之指訴，與卷證
    是否相符，率為被告乙○○有罪之諭知，自有未洽，被告乙○○因之請求將原判
    決之有罪判決予以撤銷，核屬有據，爰將原審判決此部分予以撤銷，並為無罪之
    諭知以免冤抑。
  (二)被告丙○○部分：雖被告乙○○一再指稱被告庚○○、己○○、辛○○、壬○○
    （下稱被告庚○○等四人）係受丙○○之唆使而傷害對方，但被告丙○○及被告
    庚○○等人一再否認其情，證人許顯達（即乙○○之父）亦到庭稱伊未曾說丙○○要人修理乙○○等語，證人即承辦本件警員甲○○也結證稱：伊到現場，未看
    見被告丙○○等語無訛，被告乙○○亦坦稱伊不知其弟弟丙○○是否知伊當天要
    去庚○○那裡（本院卷第一九八頁）；是被告丙○○當日既至外地送貨，又無證
    據顯示其曾於何時何地與己○○等人碰面並告以被告乙○○將於何時至該處，並
    授意庚○○等對被告乙○○加以如何之傷害，自難單憑被告乙○○之臆測，遽為
    被告丙○○有罪之惟一憑據，況被告乙○○每月至少三次以上至庚○○住處一帶
    兜售雜物，但其到達之時間因各地銷售之情況不一，未必能固定，被告丙○○又
    如何能預見其時間並唆使他人傷害之，退步言之，縱被告丙○○與乙○○二人間
    因農會貸款之事，互有不滿，致丙○○曾有若干情緒性之用語出現，此亦僅足資
    為丙○○對乙○○有所不滿之佐證，不能因之即推論被告丙○○有何唆使傷害之
    情，其罪證尚有不足，原審因之為無罪之諭知，並無不合，檢察官上訴意旨請求
    改判被告丙○○有罪核屬無據，其上訴為無理由，應予駁回。
五、至公訴人所移併請部分即九十一年度偵字第一七四四號部分，除告訴人乙○○
    惟一之指訴外，別無其他佐證，亦無證據顯示與本件有裁判上一罪之關係，故本
    院無從併予審理，附此說明。
據上論斷，應依刑事訴訟法第二百六十九條第一項前段、第三百六十四條、第三百六
十八條、第二百九十九條第一項前段、第三百零一條第一項，刑法第二十八條、第二
百七十七條第一項、第三百零五條、第四十一條第一項、第三十八條第一項第二款，
罰金罰鍰提高標準條例第一條前段、第二條前段，判決如主文。
本案經檢察官癸○○到庭執行職務。
中      華      民      國      九十二  年      四      月      十七    日
                                臺灣高等法院臺中分院刑事第七庭
                                      審判長法  官  林  榮  龍
                                            法  官  江  錫  麟
                                            法  官  謝  說  容
右正本證明與原本無異。
不得上訴。
                                            書記官  金  珍  華
中      華      民      國      九十二  年      四      月      十八    日
刑法第三百零五條：
以加害生命、身體、自由、名譽、財產之事恐嚇他人，致生危害於安全者，處二年以
下有期徒刑、拘役或三百元以下罰金。
刑法第二百七十七條：
傷害人之身體或健康者，處三年以下有期徒刑，拘役或一千元以下罰金。
犯前項之罪，因而致人於死者，處無期徒刑或七年以上有期徒刑，致重傷者，處三年
以上，十年以下有期徒刑。
                                                                        Ａ


司法院資訊處製作；財團法人民間司法改革基金會備份。
